【裁判字號】    89,台上,2731
【裁判日期】    890518
【裁判案由】    盜匪
【裁判全文】
最高法院刑事判決                              八十九年度台上字第二七三一號
    上  訴  人  甲○○
    選任辯護人  徐湘生律師
右上訴人因盜匪案件，不服國防部高等軍事法院中華民國八十九年三月二十一日第二
審判決（八十九年度法仁判字第○二六號，起訴案號：陸軍第十軍團司令部軍事檢察
官八十八年度訴字第一五五號），提起上訴，本院判決如左：
    主  文
原判決關於強劫而故意殺人部分撤銷，發回國防部高等軍事法院。
    理  由
本件原判決認定上訴人甲○○（民國八十四年十二月四日入伍，陸軍士官學校技勤預
士八十五年班第一期，志願役），係前開陸軍步兵第二○三師支援營主支援連中士修
護士，入伍前曾因竊盜案，經台灣台南地方法院判處拘役三十天，緩刑二年，並於八
十六年十二月二十七日緩刑期滿。入伍後於八十八年五月十六日向原為該連中士即被
害人岑建業借貸新台幣（以下同）三千元時，因岑士無暇提領，乃將提款卡交予上訴
人並告知密碼由上訴人自行提領，詎其因缺錢花用，竟於當日十八時二十八分許，在
營區郵局提款機擅自提領一萬元，復於休假外出後，分別於當日二十一時二十九分在
官田郵局，及同月十八日十三時五十三分、十三時五十四分許，在麻豆郵局等處各領
得五萬元，共計十五萬元（溢領十五萬七千元部分，另案移送台灣台南地檢署偵辦中
），返營後上訴人即將上情告知被害人，並言明每月以一萬元分期歸還方式給付，嗣
被害人於八十八年六月二十九日退伍後，上訴人曾於同年七月六日歸還一萬元，惟因
被害人家人質問該筆款項之去向，乃於同年七月十六日打電話至該單位向上訴人催討
債務，如不將餘款全數歸還必告知該管連長其溢領之事，上訴人因恐受罰及為謀取被
害人存款簿內之退伍金及積蓄，乃意圖為自己不法所有，起意劫財殺人，並於同年七
月二十日休假離營後，在外價購衣服乙套，先至新營市○○街九號立光小客車租賃有
限公司租得車號：Ｍ四－一一五七號白色自小客車做為犯罪之交通工具，再以電話告
知被害人佯稱要歸還所欠債務，並約定翌（二十一）日碰面詳談。二十一日十九時二
十五分許，上訴人以行動電話通知被害人將至岑宅搭載，隨後以電話連繫不知情之同
連弟兄黃國峰，欲借取黃員保管之連隊鐵鎚乙支，並相約放置在營區三級廠崗哨射口
處，上訴人將自行前往取物，因於崗哨未見黃國峰，即逕自離去並至台南隆田火車站
附近之隆珍五金店購買鐵鎚乙支及手套乙副，同日二十一時許，上訴人開車前往台南
縣東山鄉之東原國小旁與被害人碰面後，佯稱將以提款卡轉帳之方式歸還所欠債務，
並要求被害人返家取郵局存簿及提款卡等物，被害人不疑有詐，即返家取存簿後，騎
機車至前述碰面地點停放，搭上上訴人自小客車外出，途中上訴人再次確認被害人有
無攜帶提款卡、存簿等物，被害人答稱沒有，上訴人又開車折返原處，要被害人返家
取提款卡等物，以便於確認轉帳後帳款是否匯入被害人帳戶內，被害人即騎機車返家
取物後，返回搭上訴人之自小客車離去，隨後上訴人又佯稱東原國小附近之提款機暫
停服務，乃駕車載被害人於新營、西港、麻豆等地閒逛，嗣後上訴人以丟棄東西為由
，於翌（二十二）日凌晨零時三十分許，將被害人帶至犯案地點，即台南縣新營市土
庫里嘉南農田水利會新營支線第六制水閘卯舍區小給水站後，二人先就債務問題進行
談判，上訴人即令被害人交出存簿及提款卡，被害人不從，反問上訴人欲做什麼，上
訴人乃質問被害人有關該筆債務雙方既已言明每月歸還一萬元，為何急於催討，被害
人即以因家人責難之故，並聲稱若不還錢即要告知連長，屆時上訴人可能會被送法辦
等語相逼，上訴人在無法可施之下，即走至後車廂取出預藏之鐵鎚置於背後，並以幫
忙搬運廢棄物為由，將被害人誘至後車廂處，即以鐵鎚重擊被害人頭部之太陽穴，被
害人應聲倒地無法抗拒時，再擊打被害人頭、額等處數下，隨即戴上手套將被害人抱
至小客車後車廂內，欲將其棄置他處，惟因倒車離開現場之際，被害人未死並不斷敲
打後車蓋，上訴人復於原處將被害人拖出車外，又以鐵鎚敲擊被害人頭部，致被害人
頭皮有挫裂傷三處，左顳部耳上八公分處橫向挫裂傷二‧七×一公分、造成左顳骨凹
陷骨折、頂部中央挫裂傷三×一‧三公分、造成頂骨圓形凹陷骨折、頂枕部中央縱向
挫裂傷五‧三×○‧三公分。左前額部有三處挫裂傷，左眉外側斜向挫裂傷四‧三×
○‧八公分，造成左眼眶骨骨折、左前額近中央部縱向挫裂傷一‧九×○‧四公分、
造成左額骨凹陷骨折、左前額左眉上方橫向挫裂傷二‧六×一‧三公分，造成左額骨
凹陷骨折。迨認為被害人死亡後，即褪去被害人長褲，並自其口袋內尋獲存簿，但未
獲提款卡，惟恐查覺涉案，乃將存簿當場焚燬滅跡（毀損部分，未據被害人家屬提出
告訴，且告訴期間已自知犯罪事實起逾六月），並將屍體棄置鄰近之出水閘後從容返
回車上換穿乾淨衣服，且將血衣褲、被害人之長褲及手套分別丟棄於麻豆國中附近垃
圾桶內後逃逸，被害人屍體嗣經嘉南農田水利會安溪工作站技工王慶洲於當（二十二
）日七時五十分許，巡視該處時發現後報警處理等情。因而將初審關於強劫而故意殺
人部分判決撤銷，改判仍論處上訴人強劫而故意殺人罪刑（死刑），固非無見。
惟查：(一)、懲治盜匪條例第二條第一項第六款所謂強劫而故意殺人，係指行劫時故意
殺人，或先有圖財之意，故予殺害，以便劫取其財物而言。依原判決所載上訴人先與
被害人就債務問題進行談判，質問被害人有關該筆債務雙方已言明每月歸還一萬元，
為何急於催討，被害人聲稱若不還錢即要告知連長，屆時可能被送法辦等相逼，上訴
人在無法可施之下，始將被害人誘至後車廂處，以鐵鎚重擊被害人等事實。則上訴人
並非行劫時故意殺被害人，亦非為圖財之意，故予殺被害人，以便劫其財物，而係談
判債務不成，及被害人急於催討債務，以言語相逼，致引起上訴人之殺機，此項行為
即與上開強劫而故意殺人罪之成立要件，不相適合，原判決據以論處強劫而故意殺人
罪刑，其適用法則難謂無違誤。(二)、原判決事實雖認定上訴人以鐵鎚敲擊被害人頭部
，造成多處骨折、挫裂傷，認為被害人死亡後，即褪去被害人長褲，並自其口袋尋獲
存簿，但未獲提款卡，惟恐查覺涉案，乃將存簿當場焚燬滅跡等情。但對於被害人死
亡後，上訴人將其長褲褪去之原因為何﹖取去其郵局存簿之目的安在﹖是否要尋找其
提款卡﹖動機如何﹖事先是否知悉被害人身上有攜帶提款卡﹖此等行為與上訴人有無
預謀劫取被害人之財物是否相關﹖凡此事項，均與認定上訴人是否成立強劫而故意殺
人之犯行，至為重要，原審未深入調查、說明，遽行判決，自不足以昭折服，並有未
盡調查證據職責及理由不備之違誤。以上原判決違背法令之情形，均足以影響事實之
認定及法律之適用。上訴意旨指摘原判決此部分不當，非無理由，應認有將原判決關
於上訴人強劫而故意殺人部分撤銷，發回原上訴軍事法院更審之原因。又本件雖屬修
正軍事審判法施行前，已開始審判之案件，但依修正軍事審判法施行法第二條規定，
其以後之訴訟程序，應適用修正軍事審判法，而得上訴於本院，附此明。
據上論結，應依軍事審判法第一百九十九條，判決如主文。
中      華      民      國    八十九    年      五      月     十八     日
                              最高法院刑事第十一庭
                                  審判長法官  莊  登  照
                                        法官  洪  明  輝
                                        法官  蔡  清  遊
                                        法官  黃  一  鑫
                                        法官  林  秀  夫
      右正本證明與原本無異
                                              書  記  官
中      華      民      國    八十九    年      五      月    二十五    日


司法院資訊處製作；財團法人民間司法改革基金會備份。
